【裁判字號】    97,抗,35
【裁判日期】    970229
【裁判案由】    土地所有權移轉登記
【裁判全文】
臺灣高等法院臺中分院民事裁定  97年度抗字第35號
抗  告  人    乙○○
代  理  人    巫宗翰律師
相  對  人    甲○○
              丙○○
              丁○○
抗告人因與甲○○、丙○○、丁○.
件，對於中華民國96年11月20日臺灣苗栗地方法院96年度訴字第
235號所為裁定提起抗告，本院.
    主  文
抗告駁回。
抗告程序費用由抗告人負擔。
    理  由
一、抗告人抗告意旨略以：原裁定具有下列適用法規顯有錯誤之
    處：抗告人於臺灣苗栗地方法院96年度訴字第235號起訴案
    件與臺灣新竹地方法院77年度訴字第234號確定判決並非同
    一案件，不受既判力之拘束：
（一）確定判決之既判力，除法律另有規定外，以訴訟標的經表
      現於主文判斷之事項為限，判決理由中所涵之其他法律上
      或事實上之判斷，並無既判力。（最高法院70年度台上字
      第730號足憑）
（二）所謂一事不再理，係指同一事件已有確定之終局判決者而
      言，而所謂同一事件必須當事人、法律關係及請求三者完
      全相同，若其中任何一項不同，即難認係同一事件，而不
      受確定判決之拘束。（最高法院59年度台上字第2197號足
      參）
（三）原審認定臺灣苗栗地方法院96年度訴字第235號起訴案件
      與臺灣新竹地方法院77年度訴字第234號確定判決為同一
      案件，受確定判決既判力之拘束而將抗告人起訴裁定駁回
      ，惟經查，上開二案件之訴訟標的並非同一，後案當不受
      前案確定判決之拘束，理由如次：
    1.抗告人於臺灣新竹地方法院77年度訴字第234號起訴係以
      民法第184侵權行為為訴訟標的，主張相對人等人應返還
      如訴之聲明所示苗栗縣頭屋鄉○○○段第138、138之1、
      139、140、141地號等5筆土地（下稱系爭5筆土地）之應
      有部分1/6予抗告人。
    2.抗告人於臺灣苗栗地方法院96年度訴字第235號起訴係以
      民法第767條排除侵害及民法第87條撤銷通謀意思表示而
      為主張相對人等人應返還如訴之聲明所示之土地予抗告人
      。
二、按訴訟標的於確定之終局判決中經裁判者，除法律別有規定
    外，有既判力，當事人不得就該法律關係，更行起訴，此觀
    民事訴訟法第二百四十九條第一項第七款及第四百條第一項
    規定自明。又所謂既判力，不僅關於其言詞辯論終結前所提
    出之攻擊防禦方法有之，即其當時得提出而未提出之攻擊防
    禦方法亦有之。（最高法院51年台上字第665號判例、95年
    度台上字第2925號判決參照）。
三、經查：
（一）本件抗告人於本案起訴係主張：坐落苗栗縣頭屋鄉○○○
      段合計16筆土地，原為訴外人羅傑秀、羅阿雲及羅紹裘等
      3人共有，於民國（下同）31年3月26日簽署兄弟分家協議
      書，約定同段第112、113、114、274、275地號等5筆土地
      由羅阿雲取得，36、351、487、488之1、491、276地號等
      6筆土地由羅傑秀取得，138、138之1、139、140、141 地
      號等5筆土地（下稱系爭5筆土地）由羅紹裘取得，並各自
      掌管使用，嗣於65年4月間，因共有物分割，由相對人丙
      ○○取得112、274、275、276地號土地，相對人丁○○取
      得11 3地號土地，訴外人羅傑秀取得487、488之1、491
      、276地號土地，並出賣予訴外人涂添財，另將36、351
      地號土地出賣予相對人甲○○，而系爭5筆土地由訴外人
      羅紹裘取得，其後並應由抗告人繼承，詎訴外人羅傑秀竟
      將系爭5筆土地應有部分3分之1贈與羅濟華，嗣由羅濟華
      暗中出售予相對人甲○○，上開買賣契約應屬無效，並聲
      明：(一)相對人甲○○應將其所有坐落苗栗縣頭屋鄉○○○
      段138、138之1、139、140、141地號等5筆土地之所有權
      應有部分各3分之1予以塗銷並移轉登記予抗告人；(二)相對
      人丙○○、丁○○應將其所有坐落苗栗縣頭屋鄉○○○段
      第138、138之1、139、140、141地號等5筆土地之所有權
      應有部分各6分之1予以塗銷並移轉登記予抗告人。
（二）抗告人於台灣新竹地方法院77年度訴字第234號之案件（
      以下簡稱前案）中，亦係主張依共有人間協議分割共有物
      ，約定日據時期所立兄弟分家協議書約定各人分管使用之
      土地，按各共有人分割當時使用土地之範圍進行分割，其
      中系爭五筆土地分歸抗告人單獨所有，抗告人因無暇辦理
      登記，依該分割協議，相對人丙○○、丁○○應將抗告人
      分土地之應有部分移轉登記與抗告人，至羅傑秀部分因已
      將抗告人應分得土地之應有部分贈與其子羅濟華，羅濟華
      嗣又將該受贈之應有部分出賣與相對人甲○○，惟依前述
      分割協議，羅濟華與相對人甲○○間所為上開移轉登記應
      屬無效，應予以塗銷後，由羅濟華將其應有部分移轉登記
      與抗告人，而聲明；(1)羅濟華、甲○○於六十八年九月二
      十四日以苗栗地所字第13858號收件，於同年月二十五日
      以買賣為原因所為之移轉登記無效。(2)羅濟華、甲○○所
      為前項移轉登記應予塗銷後，羅濟華應將其就系爭五筆土
      地之應有部分各三分之一移轉登記與抗告人。(3)相對人丙
      ○○、丁○○應將其所有坐落苗栗縣頭屋鄉○○○段第13
      8、138之1、139、140、141地號等5筆土地之所有權應有
      部分各十八分之三移轉登記予抗告人。有上開台灣新竹地
      方法院判決影本一份在卷（原審卷第53至59頁）。
（三）綜上可知，本案與前案之原告相同，前案中被告有四人，
      本案被告則少羅濟華一人，而訴之聲明則均求為系爭土地
      塗銷登記後，將之移轉登記給抗告人，起訴之原因事實則
      均係依據兄弟間之共有物分割協議，由抗告人取得系爭五
      筆土地之單獨所有權，羅濟華與甲○○間之買賣無效等事
      由，抗告人雖謂本案與前案之訴訟標的法律關係不同一云
      云，然：
  １、由臺灣新竹地方法院77年度訴字第234號判決觀之，前案
      之臺灣新竹地方法院除認定抗告人係依分割協議而為請求
      ，並准許抗告人就相對人丙○○、丁○○部分之請求外，
      亦認定本件抗告人乙○○（前案之原告）就相對人甲○○
      及丙○○部分雖未明白表示其法律上之依據，惟其真意
      係在主張民法第244條第1項之撤銷權，然認定羅濟華、甲
      ○○間所為之移轉登記並無得撤銷或無效之原因，而駁回
      抗告人塗銷甲○○、羅濟華間就系爭土地所有權移轉登記
      之請求（原審卷第54至58頁、第67、68頁）。
  ２、本件抗告人雖主張本件之訴訟標的為民法第767條排除侵
      害及民法第87條通謀虛偽意思表示，然抗告人於本案之起
      訴狀中並未言及民法第767條排除侵害，而民法第87條即
      為前案中抗告人主張無效之法律依據，縱非抗告人所主張
      無效之法律依據，然亦係於前訴訟程序得提出而未提出
      之攻擊方法，依上開說明，仍應受前訴訟既判力之拘束（
      最高法院九十五年度台上字第二九二五號裁判可稽）。
  ３、準此，應認抗告人本件之起訴違反一事不再理原則，原審
      法院因而裁定駁回上訴人之訴，於法並無不合。抗告意旨
      指摘原裁定不當，聲明廢棄，為無理由，應予駁回其抗告
      。
四、據上論結，本件抗告為無理由，依民事訴訟法第495條之1第
    1 項、第449條第1項、第95條、第78條，裁定如主文。
中    華    民    國    97    年    2     月    29    日
                  民事第二庭    審判長法  官  邱森樟
                                      法  官  謝說容
                                      法  官  蔡秉宸
以上正本係照原本作成。
不得再抗告。
                                      書記官  洪麗華
中    華    民    國    97    年    3     月    3     日
                                                      Ａ


司法院資訊處製作；財團法人民間司法改革基金會備份。
